ACORDAO-COMPLETO-2322470

ACÓRDÃO 811/2019 ATA 11/2019 - PLENÁRIO

VISTOS, relatados e discutidos estes autos de denúncia, em fase de pedido de reexame contra o Acórdão 2813/2017-TCU-Plenário, por meio do qual o Tribunal aplicou multas aos responsáveis com base no art. 58, II, da Lei 8.443/92.
ACORDAM os Ministros do Tribunal de Contas da União, reunidos em Sessão do Plenário, ante as razões expostas pelo Relator, com base nos arts. 33 e 48 da Lei 8.443/1992, e nos arts. 277, 285 e 286 do RI/TCU em:
9.1. conhecer dos presentes pedidos de reexame para, no mérito, dar-lhes provimento, tornando insubsistente o Acórdão 2813/2017-TCU-Plenário;
9.2. dar ciência do presente acórdão aos recorrentes e demais interessados, ressaltando-se que o Relatório e o Voto que o acompanham podem ser consultados no endereço www.tcu.gov.br/acordaos, no dia seguinte ao de sua oficialização;
9.3. arquivar os presentes autos.

Pedido de reexame contra acórdão que aplicou multas aos recorrentes em processo de denúncia sobre possíveis irregularidades verificadas em concorrência com vistas à contratação de serviços de publicidade.

Tratam os autos de pedidos de reexame interpostos por Eliane Oliveira da Silva, Francisco Renato Guimarães Ramos, Núbia Regina da Silva, Regiane Lúcia Lôbo, Patrícia Maria Ribeiro de Cicco, Raimunda Maria Araújo Bezerra e Luís Hiroshi Sakamoto contra o Acórdão 2.813/2017 - Plenário (Rel. Min. Aroldo Cedraz) , por meio do qual o Tribunal aplicou-lhes multa em razão de irregularidade ocorrida em licitação promovida pela Amazonas Distribuidora de Energia S.A.
Verificou-se que a licitante Oana Publicidade Ltda. identificou invólucros de suas propostas (envelopes 2 e 4) , o que teria caracterizado quebra da regra de sigilo estabelecida pelo art. 6º, incisos XII e XIII, da Lei 12.232/2010, a ensejar "automática desclassificação da empresa", o que não teria ocorrido, haja vista terem decidido desclassificar apenas a proposta técnica, o que levou à fixação de novo prazo para que todas licitantes - cujas propostas também haviam sido desclassificadas - a apresentassem novas propostas técnicas, nos termos do art. 48, §3º, da Lei 8.666/93.
Sustentou-se, assim, que a quebra do sigilo das propostas violou princípios mais comezinhos das licitações públicas, a exemplo da impessoalidade, da igualdade e do julgamento objetivo, e que a Comissão Especial foi leniente ao desclassificar a proposta técnica, quando o edital e a lei mandam "desclassificar a própria licitante".
Na apreciação do processo, este Tribunal entendeu configurada irregularidade relativa à "omissão em desclassificar a licitante", em virtude de quebra de sigilo da via não identificada da proposta técnica, contrariando o art. 6º, inc. XIV, da Lei 12.232/2010 e os itens 10.4.2 e 10.4.4 do edital da Concorrência 536/2009, bem como os princípios do julgamento objetivo, vinculação ao instrumento convocatório, igualdade e impessoalidade, insculpidos no art. 37, caput, da Constituição Federal/1988, e no art. 3º da Lei 8.666/1993.
Em sede recursal o Relator, E. Ministro Raimundo Carreiro, acolhe o exame da Serur e propõe manter a decisão recorrida.
Com as devidas vênias, não penso ser essa a decisão adequada ao caso concreto, pelas razões que passo a expor.
O primeiro ponto peculiar deste processo diz respeito à entrada de vigor da Lei 12.232/2010 durante o curso do procedimento licitatório que se iniciara em 2009. Como bem asseverou a unidade instrutiva, por ocasião da abertura dos invólucros contendo as propostas técnicas a lei estava em vigor havia cerca de dois meses e meio apenas, o que deu causa a alguma dificuldade em sua aplicação, mormente em razão de falhas técnicas de redação do referido diploma legal.
As análises efetuadas nos autos basearam-se na literalidade do texto normativo sem, porém, perceber a contradição existente no comando legal veiculado no art. 6º, inc. XIV, da Lei 12.232/2010, in verbis:
XII - será vedada a aposição, a qualquer parte da via não identificada do plano de comunicação publicitária, de marca, sinal ou palavra que possibilite a identificação do seu proponente antes da abertura do invólucro de que trata o § 2º do art. 92 desta Lei;
XIII - será vedada a aposição ao invólucro destinado às informações de que trata o art. 8º desta Lei, assim como dos documentos nele contidos, de informação, marca, sinal, etiqueta ou qualquer outro elemento que identifique a autoria do plano de comunicação publicitária, em qualquer momento anterior à abertura dos invólucros de que trata o § 2º do art. 92 desta Lei;
XIV - será desclassificado o licitante que descumprir o disposto nos incisos XII e XIII deste artigo e demais disposições do instrumento convocatório.
Como é basilar em qualquer estudo a respeito de licitações em contratos, não há falar em desclassificação de licitante, haja vista que licitantes não são classificados nem desclassificados, mas sim habilitados ou inabilitados. As propostas é que são efetivamente analisadas, julgadas e   classificadas em ordem ou desclassificadas se não atenderem aos requisitos do edital.
Daí porque a lei, ainda que mencione expressamente a desclassificação do licitante, não há outra interpretação possível a não ser a de que se refere à desclassificação de propostas, notadamente em relação ao não atendimento dos itens XII e XIII transcritos, que tratam de requisitos da proposta.
Essa distinção não produz efeitos práticos na maior parte dos casos pois, desclassificada a proposta de um licitante, ele não chegará ao fim do certame nem poderá sagrar-se vencedor.
O único caso em que essa distinção técnica possui resultado prático relevante é quando todas as propostas apresentadas são desclassificadas - exatamente o que ocorreu nos autos.
No caso concreto, apenas duas empresas foram habilitadas: a Saga Publicidade e a Oana Publicidade. Por ocasião do julgamento e classificação das propostas, a proposta técnica da Oana foi classificada com a nota de 81,70 pontos, ao passo que a proposta técnica da Saga, que obteve 61,70 pontos, foi desclassificada por não atingir a nota mínima de 70.
Após recurso da Saga, a Comissão de Licitação manteve a desclassificação de sua proposta e desclassificou a proposta da Oana, em razão da identificação dos invólucros apresentados.
Não vejo, até aqui, nenhum reparo a ser feito na conduta da comissão de licitação. Em se tratando do exame das propostas técnicas, a única interpretação possível para o comando legal que alude à desclassificação do licitante é exatamente a que adotou: entendeu tratar-se de desclassificação da proposta.
Note-se o ineditismo da situação: a nova lei estava em vigor havia pouco mais de dois meses, não existindo jurisprudência que pudesse orientar a decisão da comissão, que se deparou com a esdrúxula situação em que todas as propostas apresentadas pelos licitantes habilitados haviam sido desclassificadas.
Optou-se, com acerto, em fazer uso da faculdade disciplinada no § 3º, do art. 43 da Lei 8.666/93 que permite a abertura de prazo para apresentação de novas propostas:
§ 3º Quando todos os licitantes forem inabilitados ou todas as propostas forem desclassificadas, a administração poderá fixar aos licitantes o prazo de oito dias úteis para a apresentação de nova documentação ou de outras propostas escoimadas das causas referidas neste artigo, facultada, no caso de convite, a redução deste prazo para três dias úteis
Ora, é a própria lei que, nessa situação, autoriza a reapresentação de propostas e, com isso, afasta os efeitos das desclassificações anteriores, até mesmo porque os elementos apresentados inicialmente não serão empregados na continuidade do certame.
Reapresentadas novas propostas técnicas, a consequência natural é a análise, julgamento e realização de nova classificação, o que foi efetivamente realizado.
Não vislumbro, nessa sequência de eventos, conduta irregular, prejuízo ao interesse público ou favorecimento a licitante, não havendo razão alguma para a sanção dos responsáveis.
Impõe-se, assim, o provimento integral do recurso.
Ante o exposto, voto por que o Tribunal adote o Acórdão que ora submeto à apreciação do Colegiado.
TCU, Sala das Sessões Ministro Luciano Brandão Alves de Souza, em 10 de abril de 2019.
Walton Alencar Rodrigues
Ministro

Amazonas Distribuidora de Energia S.A.

3. Recorrentes: Eliane Oliveira da Silva (membro da Subcomissão Técnica, CPF XXX.579.102-XX); Francisco Renato Guimarães Ramos (membro da Comissão de Licitação, CPF XXX.206.292-XX); Núbia Regina da Silva (Coordenadora da Comissão de Licitação, CPF XXX.592.892-XX); Regiane Lúcia Lôbo Guedes (membro da Comissão de Licitação,  CPF XXX.872.782-XX); Patricia Maria Ribeiro de Cicco (membro da Subcomissão Técnica, CPF XXX.690.347-XX); Raimunda Maria Araujo Bezerra (membro da Subcomissão Técnica, CPF XXX.604.262-XX); Luis Hiroshi Sakamoto (Diretor de Gestão, CPF XXX.737.591-XX)

13.1. Ministros presentes: José Mucio Monteiro (Presidente), Walton Alencar Rodrigues, Aroldo Cedraz (Revisor) e Raimundo Carreiro (Relator).
13.2. Ministros-Substitutos convocados: Augusto Sherman Cavalcanti, André Luís de Carvalho e Weder de Oliveira.

RAIMUNDO CARREIRO

Ministro Aroldo Cedraz

Trata-se de pedidos de reexame interpostos por Eliane Oliveira da Silva, Francisco Renato Guimarães Ramos, Núbia Regina da Silva, Regiane Lúcia Lôbo, Patrícia Maria Ribeiro de Cicco, Raimunda Maria Araújo Bezerra e Luís Hiroshi Sakamoto contra o Acórdão 2813/2017-TCU-Plenário (Rel. Min. Aroldo Cedraz) , por meio do qual o Tribunal aplicou-lhes multa em razão de irregularidade ocorrida em licitação promovida pela Amazonas Distribuidora de Energia S.A. O acórdão recorrido é de seguinte teor, no que interessa ao pedido de reexame:
"9.1. conhecer da presente Denúncia, por satisfazer os requisitos de admissibilidade previstos nos artigos 234 e 235 do Regimento Interno do TCU, para, no mérito, considerá-la parcialmente procedente; 
9.2. rejeitar as razões de justificativa de Luis Hiroshi Sakamoto, Núbia Regina da Silva, Regiane Lúcia Lôbo Guedes, Francisco Renato Guimarães Ramos, Patrícia Maria Ribeiro de Cicco, Eliane Oliveira da Silva e Raimunda Maria Araújo Bezerra; 
9.3. aplicar, individualmente, aos responsáveis indicados abaixo, a multa prevista no art. 58, inciso II, da Lei 8.443/1992, nos valores discriminados: 
	Responsável
	Valor da Multa

	Luis Hiroshi Sakamoto
	R$ 10.000,00

	Núbia Regina da Silva
	R$ 5.000,00

	Regiane Lúcia Lôbo Guedes
	R$ 5.000,00

	Francisco Renato Guimarães Ramos
	R$ 5.000,00

	Patrícia Maria Ribeiro de Cicco
	R$ 5.000,00

	Eliane Oliveira da Silva
	R$ 5.000,00

	Raimunda Maria Araújo Bezerra
	R$ 5.000,00

9.4. determinar à Amazonas Distribuidora de Energia S.A. que se abstenha de prorrogar o Contrato OC 70.769/11 celebrado com a empresa Oana publicidade Ltda., uma vez que o prazo máximo de prorrogação estabelecido pelo art. 57 da Lei 8.666/1993 foi atingido, e, caso deseje contratar a oferta de serviços de publicidade em substituição ao referido contrato, promova nova licitação."
2.	Transcrevo, a seguir, parte da instrução do Auditor da Serur, cuja proposta de encaminhamento contou com a aprovação dos dirigentes da unidade técnica:
"HISTÓRICO
2.	Trata-se de Denúncia sobre possíveis irregularidades verificadas na Concorrência 536/2009, tipo 'melhor técnica', realizada pela Amazonas Distribuidora de Energia S.A., com vistas à contratação de serviços de publicidade, no valor de R$ 5.800.000,00.
2.1.	Após análise da denúncia, restou caracterizada a irregularidade relativa à omissão em desclassificar a licitante Oana Publicidade, em virtude de quebra de sigilo da via não identificada da proposta técnica, contrariando o art. 6º, inc. XIV, da Lei 12.232/2010 e os itens 10.4.2 e 10.4.4 do edital da Concorrência 536/2009, bem como os princípios do julgamento objetivo, vinculação ao instrumento convocatório, igualdade e impessoalidade, insculpidos no art. 37, caput, da Constituição Federal/1988, e no art. 3º da Lei 8.666/1993.
2.2.	Ante essa irregularidade, foi realizada a audiência do responsável pela homologação do certame, Sr. Luís Hiroshi Sakamoto, Diretor de Gestão; dos membros da Comissão de Licitação: Núbia Regina da Silva (coordenadora) , Regiane Lúcia Lôbo Guedes e Francisco Renato Guimarães Ramos (membros) , bem como dos membros da Subcomissão Técnica, Sras. Patrícia Maria Ribeiro de Cicco, Eliane Oliveira da Silva e Raimunda Maria Araújo Bezerra.
2.3.	No caso em comento, restou amplamente comprovado o fato de que a licitante Oana Publicidade Ltda. apôs identificação em invólucros de suas propostas (envelopes 2 e 4) , quebrando a regra de sigilo estabelecida pelo art. 6º, incisos XII e XIII, da Lei 12.232/2010, o que deveria levar à automática desclassificação da empresa. Todavia, em vez de desclassificar a licitante, como estabelece o inciso XIV do art. 6º da lei de regência, decidiu-se pela desclassificação apenas da proposta técnica, reabrindo prazo de oito dias para apresentação de nova proposta, o que afrontou dispositivos legais e do próprio edital do certame.
2.4	Como os argumentos de todos os agentes chamados em audiência não mereceram ser acolhidos, eles foram apenados com a multa do art. 58, inciso II, da Lei 8.443/1992, fixada em R$ 10.000,00 para Luís Hiroshi Sakamoto, e em R$ 5.000,00 para os demais responsáveis. 
EXAME DE ADMISSIBILIDADE
3.	Reiteram-se os exames preliminares de admissibilidade (peças 145-147) , ratificados à peça 150 pelo Relator, Ministro José Múcio Monteiro Filho, que entendeu pelo conhecimento dos recursos, na forma proposta por esta Serur, conferindo efeito suspensivo aos itens 9.1 e 9.3 do acórdão recorrido.
EXAME DE MÉRITO
4.	Delimitação
4.1.	Constitui objeto do presente recurso definir se:
a) é possível afastar a multa imposta a todos os recorrentes; 
b) cabe a responsabilização do recorrente Luis Hiroshi Sakamoto.
5.	Da multa aplicada aos recorrentes
5.1.	Defende-se nos recursos que a atuação dos recorrentes deve ser mensurável não só pelas normas, mas também pelos princípios de direito aplicáveis, em especial os da boa-fé e do interesse público, e que a inexistência de dano ao erário e/ou enriquecimento ilícito justifica o afastamento da multa que lhes foi aplicada. Para tanto, aduzem os seguintes argumentos:
	a) a contratação dos serviços de publicidade seguia, como regra geral, a Lei de Licitações e Contratos Administrativos, Lei 8.666/1993 (arts. 1º, 2° e 6°, II) , e, tendo em vista que a Concorrência 536/2009 foi publicada anteriormente à Lei 12.232/2010, esta teve aplicação subsidiária, consoante disposto em seu art. 20;
	b) a Comissão Especial de Licitação (CEL) cumpriu os requisitos exigidos na Lei 8.666/1993 e, quando da efetivação da Lei 12.232/2010, adequou os procedimentos necessários à nova legislação;
	c) a interposição de recurso e o ato da autoridade competente de rever suas decisões estão previstos em lei (art. 109, § 4º, da Lei 8.666/1993) e, portanto, não houve qualquer ato ilegal no deferimento motivado do recurso da proponente Saga Publicidade Ltda., o que resultou na desclassificação da proponente Oana Publicidade Ltda., na fase de julgamento da proposta técnica;
	d) com base no parágrafo 3° do artigo 48 da Lei 8.666/1993, a CEL concedeu o prazo de oito dias úteis para apresentação de novas propostas técnicas escoimadas das razões que levaram à desclassificação das duas concorrentes, permitindo o aproveitamento eficaz e imediato do certame;
	e) a opção por prorrogar o prazo para apresentação de outras propostas técnicas, em detrimento de realizar nova concorrência (o que levaria mais um ano e geraria alto custo) , deu-se em um contexto de fiel atendimento ao interesse público, já que a empresa já recebia notificações da Aneel, com risco de aplicação de sanções, por não estar realizando as divulgações institucionais obrigatórias;
	f) a prorrogação do prazo dado a ambas as licitantes manteve o tratamento igualitário entre elas, pois ambas deveriam necessariamente apresentar propostas técnicas completamente novas, o que comprova o interesse público motivador, a boa-fé e a ausência de dolo nos atos da Comissão Especial de Licitação e da Subcomissão Técnica;
	g) não deve prosperar a alegação de que não houve prazo suficiente ou razoável para elaboração de uma nova proposta técnica, com apresentação de nova campanha publicitária, pois não houve a solicitação de ampliação do prazo por parte das empresas, assim como a Empresa Oana apresentou nova campanha publicitária (a primeira proposta técnica foi 'Seja você também um herói nessa história ' e a segunda, apresentada no prazo de oito dias, 'Vamos combater a sombra que faz mal para nossa energia elétrica. Fique do lado bom da luz') ;
	h) a reabertura do prazo se deu em obediência aos princípios do formalismo moderado e da economicidade, visando o atendimento eficaz do interesse público, e o próprio TCU reconheceu que essa decisão minimizou as falhas transcorridas no julgamento anterior;
	i) o princípio da vinculação ao instrumento convocatório e da busca pela proposta mais vantajosa, na hipótese de conflito, deve ser interpretado em conjunto com outros princípios que norteiam a licitação, para que o gestor tome a decisão mais adequada ao caso concreto, sem desrespeitar o que dispõem as legislações correlatas (cita acórdãos do TCU) ;
	j) a jurisprudência deste Tribunal em casos análogos, no qual não se observou ato antieconômico ou beneficiamento ilícito, tem se inclinado por fazer apenas determinações à entidade para correção das falhas no futuro, ou seja, tem optado pelo caminho pedagógico, afastando o punitivo;
	k) nas licitações posteriores conduzidas pelos recorrentes, com o mesmo objeto, a Lei de Publicidade foi criteriosamente seguida;
	l) não houve a intenção de beneficiar uma ou outra licitante, e o próprio Tribunal afirmou que 'não teve, decisivamente, em análise documental, como concluir que houve intenção de beneficiar a agência Oana Publicidade';
	m) está ausente o dolo e a má-fé por parte dos recorrentes, que atuaram em estrita observância ao interesse público, o qual foi atingido, com o cumprimento do contrato, sem qualquer prejuízo ou dano ao erário.
	Análise
5.2.	De fato, a Concorrência 536/2009 da Amazonas Distribuidora de Energia estava em andamento quando da promulgação da Lei 12.232, de 29/4/2010. Conforme o comunicado de peça 80, p. 11, o resultado da fase de habilitação ocorreu em 31/3/2010.
5.3.	Apesar disso, compulsando os autos, em que consta cópia integral do processo licitatório (peças 77-85) , é possível perceber que a entidade tomou conhecimento da publicação da nova legislação, tanto que o Departamento de Licitação e Contratação solicita parecer jurídico acerca da continuidade do certame (peça 80, p. 44) . Naquele momento, a licitação estava suspensa, por conta de uma greve, e a fase de abertura da proposta técnica ainda não havia ocorrido.
5.4.	A concorrência permaneceu suspensa até a designação da Subcomissão Técnica, que foi formada para dar atendimento ao art. 10, §§ 1º, 2º e 4º, da Lei 12.232/2010 (peça 80, p. 58-59) .
5.5.	Após a impugnação de um dos membros dessa subcomissão e a sua substituição, finalmente a abertura da proposta técnica - invólucros 2 e 4 - ocorreu em 21/7/2010 (peça 81, p. 29-34) .
5.6.	Nota-se, pois, que houve tempo hábil para adequação da Concorrência 536/2009 à nova legislação (cerca de 2,5 meses) , tanto que os recorrentes afirmam que a Comissão Especial de Licitação assim procedeu.
5.7.	Cabe pontuar também que a análise jurídica do recurso interposto na fase de julgamento das propostas técnicas leva em consideração os ditames da Lei 12.232/2010 (peça 81, p. 196-197) , assim como a decisão final da CEL (peça 81, p. 208-209) .
5.8.	Portanto, considerando que i) houve tempo hábil para a observância dos ditames da Lei 12.232/2010 na fase de abertura da proposta técnica (fase em que ocorreu a irregularidade tratada neste processo) ; ii) existem documentos que comprovam que a entidade estava atenta à nova legislação; e iii) a própria lei definiu a sua aplicação às licitações em andamento (cf. art. 20, mencionado pelos recorrentes) , não há como afastar a adoção da Lei 12.232/2010 como referência na avaliação da prática ocorrida no âmbito da Concorrência 536/2009.
5.9.	Ressalta-se que, além da Lei 12.232/2010, foram utilizados como critério para avaliar tal prática os itens 10.4.2 e 10.4.4 do edital da Concorrência 536/2009, bem como os princípios do julgamento objetivo, vinculação ao instrumento convocatório, igualdade e impessoalidade, insculpidos no art. 37, caput, da Constituição Federal/1988, e no art. 3º da Lei 8.666/1993.
5.10.	Assim, ainda que não existisse a nova legislação, ou que esta fosse omissa, nos termos do art. 3º da Lei 8.666/1993, a licitação seria processada e julgada em conformidade com o princípio da vinculação ao instrumento convocatório.
5.11.	Sobre a importância da vinculação aos termos do edital, transcreve-se trecho do voto condutor do Acórdão 980/2018-TCU-Plenário, do e. Ministro Marcos Bemquerer:
'O art. 3º traz um plexo de princípios que deve orientar o procedimento e o julgamento da licitação. Entre eles está o princípio da vinculação ao instrumento convocatório, segundo o qual, exaurida a autonomia ou a discricionariedade para configurar o certame, em que é incumbência da administração determinar todas as condições da disputa antes do seu início, as escolhas anteriormente efetuadas vinculam a administração, a autoridade licitante e os participantes do torneio licitatório.'
5.12.	No presente caso, o edital da Concorrência 536/2009 continha detalhadamente todos os procedimentos licitatórios que deveriam ser observados pela Comissão Especial de Licitação e pela Subcomissão Técnica (peça 77, p. 80-86) . Quanto à existência de algum elemento que pudesse identificar a autoria da proposta técnica, não havia dúvidas de que essa irregularidade acarretaria a desclassificação do certame, verbis:
'10.4.2	Será imediatamente desclassificada e ficará impedida de participar das fases posteriores do certame a licitante cujos documentos pertinentes ao Invólucro nº 2 contenham informação, marca, sinal, etiqueta ou qualquer outro elemento que identifique sua autoria.
 (...) 
10.4.4	Caso se constate nos documentos dos Invólucros nº 2 e nº 4, em qualquer momento anterior à abertura do Invólucro nº 3, a existência de informação, marca, sinal, etiqueta ou qualquer outro elemento que identifique a autoria do Plano de Comunicação Publicitária - Via Não Identificada, a licitante será imediatamente desclassificada e impedida de participar das fases posteriores do certame.'
5.13.	Assim, por ocasião da abertura dos invólucros, era dever da Comissão Especial de Licitação desclassificar a empresa Oana, conforme previa o edital e também o art. 6º, inc. XIV, da Lei 12.232/2010, diante da aposição do logotipo da empresa Amazonas Energia idêntico em todos os envelopes (peça 81, p. 110-114) . No entanto, o rito teve continuidade, com o exame por parte da Subcomissão Técnica, sendo que o reconhecimento da falha apontada somente ocorreu após a análise jurídica do recurso da empresa Saga Publicidade (peça 81, p. 186-199) , que culminou com a desclassificação da empresa Oana.
5.14.	Ocorre que a decisão posterior de estabelecer novo prazo, de oito dias úteis, com fulcro no art. 48, § 3º, da Lei 8.666/1993, para apresentação de novas propostas técnicas, acabou por tornar sem efeito a desclassificação do certame, que era o procedimento exigido na Lei 12.232/2010 e no edital. Dessa forma, configurou-se nitidamente a afronta às disposições legais e editalícias. 
5.15.	Além disso, conforme ressaltado pelo relator do acórdão recorrido, e. Ministro Aroldo Cedraz, 'a quebra do sigilo das propostas viola os princípios mais comezinhos das licitações públicas, a exemplo da impessoalidade, da igualdade e do julgamento objetivo' (peça 99, p. 1) .
5.16.	A alegação de que a reabertura do prazo para apresentação de novas propostas técnicas atendeu ao interesse público, pois permitiu aproveitar o mesmo certame, reduzindo-se tempo e custos, não merece prosperar. De modo semelhante ao consignado no voto condutor do acórdão recorrido, vê-se que atenderia melhor ao interesse público a abertura de novo processo licitatório, com a possibilidade da ampliação do universo de competidores e, por conseguinte, da obtenção de proposta mais vantajosa para a entidade.
5.17.	É certo que entre os instrumentos de controle de que esta Corte possui para cumprir sua missão institucional, as determinações são bastante brandas, quando comparadas com a sanção de multa. Ao apurar um descumprimento de comando normativo vinculante em contexto justificável, o TCU dispõe das determinações como meio de explicitar para o gestor qual é a interpretação que se deve dar a tal normativo. Determinações, portanto, têm certo caráter pedagógico, e são muito utilizadas em contextos de falhas formais, para que não voltem a se repetir.
5.18.	Nestes autos, não se pode considerar que houve apenas o cometimento de uma falha formal. Ao contrário, configurou-se irregularidade de tamanha gravidade que, a respeito, o art. 12 da Lei 12.232/2010 assim dispõe:
'Art. 12.  O descumprimento, por parte de agente do órgão ou entidade responsável pela licitação, dos dispositivos desta Lei destinados a garantir o julgamento do plano de comunicação publicitária sem o conhecimento de sua autoria, até a abertura dos invólucros de que trata a alínea a do inciso VII do § 4o do art. 11 desta Lei, implicará a anulação do certame, sem prejuízo da apuração de eventual responsabilidade administrativa, civil ou criminal dos envolvidos na irregularidade.' 
5.19.	Relativamente aos acórdãos deste Tribunal referenciados nos recursos, não é demais destacar que a jurisprudência não vincula decisões sem que se considerem as circunstâncias de fato do caso concreto. A penalidade aplicada aos recorrentes se pautou em parâmetros legais e técnicos, conforme expostos nos itens 5.12 a 5.15 desta instrução.
5.20.	Por fim, de acordo com a jurisprudência do TCU, a boa-fé não pode ser presumida ou acatada a partir de mera alegação, devendo ser demonstrada e comprovada a partir dos elementos que integram os autos, corroborada em contexto fático propício ao reconhecimento dessa condição em favor do responsável.
5.21.	No caso concreto, não se verifica a presença da boa-fé na conduta dos recorrentes que, ao ignorarem comandos legais e editalícios, permitiram a continuidade de licitante que deveria ficar impedida de participar das fases posteriores do certame, ainda que não tenham desejado beneficiá-la.
5.22.	Logo, persistindo o juízo pela irregularidade e condutas desautorizadas, subsiste fundamento para a apenação.
5.23.	Ademais, não importa eventual ausência de intenção (dolo) na conduta que levou à irregularidade. Não é necessário que haja má-fé ou ação dolosa do agente para fins de responsabilização perante este Tribunal (Acórdão 243/2010-TCU-Plenário) . A imputação da penalidade de multa exige apenas a verificação da ocorrência de culpa lato sensu, em qualquer uma de suas modalidades (Processo Acórdão 3874/2014-7-TCU-2ª Câmara) .
6.	Da responsabilização de Luis Hiroshi Sakamoto
6.1.	O recorrente Luis Hiroshi Sakamoto defende que como Diretor de Gestão adotou, no âmbito das competências que lhe couberam (cita Manual da Empresa) , todas as medidas razoavelmente possíveis para atingir o interesse público, argumentando que:
	a) não se pode exigir, sem ferimento do princípio da razoabilidade, realidade e mesmo do da legalidade, que um Diretor de uma empresa responda por toda e qualquer questão, por todo e qualquer ato praticado (ou não) no âmbito do dia a dia da Companhia;
	b) o desempenho das atividades de Diretor de Gestão somente se torna possível com a necessária delegação de competência às diversas áreas subordinadas, não estando diretamente relacionado aos atos específicos do Departamento de Licitações, tampouco da Comissão Especial e da Subcomissão Técnica;
	c) sempre tomou o cuidado de submeter todos os atos decisórios não só ao crivo jurídico interno, mas também de profissionais com expertise específica nas questões que se depara diariamente;
	d) havendo uma Comissão Especial de Licitação, independente e com Presidente devidamente gratificado para essa responsabilidade, um Departamento de Contratação (com as competências previstas no Manual da Empresa) e uma Subcomissão Técnica a analisar todos os pedidos, além da avaliação jurídica, muito poucas críticas são exigidas de quem decide, e, ainda assim, alguns processos eram devolvidos pelo Diretor para maiores esclarecimentos.
	Análise
6.2.	De início, cabe pontuar que o recorrente foi a autoridade superior que ratificou o julgamento da Comissão Especial de Licitação acerca do recurso da empresa Saga - que decidiu pela desclassificação da empresa Oana, mas concedeu novo prazo para apresentação de propostas técnicas -, além de homologar e adjudicar a Concorrência 536/2009 da Amazonas Distribuidora de Energia (termos às peças 84, p. 29; e 85, p. 44) .
6.3.	Este Tribunal possui entendimento firmado (Acórdão 2540/2009-TCU-Primeira Câmara, 2.753/2008-TCU-2ª Câmara e 1.801/2007-TCU-Plenário) no sentido de que a responsabilidade do gestor não é afastada com a existência de parecer técnico e/ou jurídico, pois a ele cabe a decisão sobre a prática do ato administrativo eventualmente irregular e/ou danoso ao erário. O fato de ter agido com respaldo em pareceres técnicos e/ou jurídicos não tem força para impor ao administrador a prática de um ato manifestamente irregular, uma vez que a ele cabe, em última instância, decidir sobre a conveniência e oportunidade de praticar atos administrativos, principalmente os concernentes a contratações, que vão gerar pagamentos.
6.4.	O fato de o administrador seguir pareceres técnicos e jurídicos não o torna imune à censura do Tribunal. Em regra, pareceres técnicos e jurídicos não vinculam os gestores, os quais têm obrigação de analisar a correção do conteúdo destes documentos. Assim, a existência de parecer não exime o gestor de responsabilidade, a qual é aferida levando em consideração a legalidade, a legitimidade e a economicidade dos atos relacionados com a gestão de recursos públicos no âmbito da fiscalização contábil, financeira, orçamentária, operacional e patrimonial da administração pública federal, exercida pelo Congresso Nacional com o auxílio deste Tribunal, ex vi do art. 70, caput, e 71, inciso II, da Constituição Federal.
6.5.	No presente caso, o recorrente homologou a licitação sem atentar para a desconformidade tratada nestes autos, e tenta se defender alegando que tomou todas as medidas possíveis e que não cabia a ele verificar os detalhes dos atos praticados por seus subordinados, devido à delegação de competência dada a sua equipe. No entanto, ao homologar a licitação, a autoridade superior não pratica apenas um ato formal. Antes de aprová-la, deve examinar a conformidade do processo com a lei e com o ato convocatório, o que não ocorreu. Ademais, também responde pela culpa in vigilando em relação a seus subordinados.
6.6.	Pelo exposto, não assiste razão ao recorrente, mantendo-se inalterada a responsabilização de Luis Hiroshi Sakamoto.
CONCLUSÃO
7.	Da análise anterior, conclui-se que:
	a) não é possível afastar a multa imposta a todos os recorrentes; 
	b) cabe a responsabilização de Luis Hiroshi Sakamoto.
7.1.	Com base nessas conclusões, propõe-se o não provimento dos recursos.
INFORMAÇÕES ADICIONAIS
8.	Os recorrentes pugnam pelo afastamento da multa que lhes foi aplicada e, alternativamente, a redução do valor ou a autorização para o parcelamento (peça 133, p. 16; peça 134, p. 16; e peça 139, p. 21) .
8.1.	Como no Acórdão 2813/2017-TCU-Plenário não constou a solicitada autorização para parcelamento das dívidas, propõe-se que tal autorização seja dada nesta oportunidade, nos termos do art. 26 da Lei 8.443/1992 c/c o art. 217 do Regimento Interno do TCU.
PROPOSTA DE ENCAMINHAMENTO
9.	Ante o exposto, submetem-se os autos à consideração superior, propondo-se, com fundamento no art. 48 da Lei 8.443/1992 c/c os artigos 285 e 286, parágrafo único, do RI/TCU:
	a) conhecer dos recursos interpostos por Eliane Oliveira da Silva, Francisco Renato Guimarães Ramos, Luís Hiroshi Sakamoto, Núbia Regina da Silva, Patrícia Maria Ribeiro de Cicco, Raimunda Maria Araújo Bezerra e Regiane Lúcia Lôbo Guedes, para, no mérito, negar-lhes provimento;
	b) autorizar o parcelamento das dívidas em até 36 parcelas mensais e consecutivas, nos termos do art. 26 da Lei 8.443/1992 c/c art. 217 do Regimento Interno do TCU, fixando-se o vencimento da primeira parcela em quinze dias, a contar do recebimento da notificação, e o das demais a cada trinta dias, devendo incidir sobre cada parcela, atualizada monetariamente, os encargos devidos, conforme legislação em vigor;
	c) dar ciência do acórdão que for prolatado aos recorrentes e aos demais interessados, ressaltando-se que o relatório e o voto que o acompanharem podem ser consultados no endereço www.tcu.gov.br/acordaos, no dia seguinte ao de sua oficialização."
É o relatório.

8.1. Gustavo Andere Cruz (OAB/MG 68.004) e outros, representando Amazonas Distribuidora de Energia S.A.;  
8.2. Andressa Veronique Pinto Gusmão de Oliveira (OAB/AM 3.554), representando Luis Hiroshi Sakamoto, Núbia Regina da Silva, Patricia Maria Ribeiro de Cicco, Francisco Renato Guimarães Ramos, Regiane Lúcia Lôbo Guedes, Eliane Oliveira da Silva e Raimunda Maria Araujo Bezerra.

Não atuou

PEDIDO DE REEXAME. CONHECIMENTO. QUEBRA DO SIGILO DA PROPOSTA. IMPOSSIBILIDADE DE DESCLASSIFICAÇÃO DE LICITANTE. REDAÇÃO ATÉCNICA DA LEI. INTERPRETAÇÃO RAZOÁVEL. INEXISTÊNCIA DE PREJUÍZO NO CASO CONCRETO. AUSÊNCIA DE FALHA GRAVE A ENSEJAR APLICAÇÃO DE SANÇÃO. PROVIMENTO. CIÊNCIA AOS INTERESSADOS

DENÚNCIA (DEN)

Serur e Secex/AM

Primeiramente, devo asseverar que o presente recurso pode ser conhecido como Pedido de Reexame, por preencher os requisitos de admissibilidade prescritos no art. 48 c/c o art. 33 da Lei nº  8.443/1992, e no art. 286, parágrafo único, em conjunto com o art. 285 do Regimento Interno.
2.	Os presentes autos originalmente trataram de denúncia sobre irregularidades verificadas na Concorrência nº 536/2009, tipo "melhor técnica", realizada pela Amazonas Distribuidora de Energia S.A., com vistas à contratação de serviços de publicidade, no valor de R$ 5.800.000,00 (cinco milhões e oitocentos mil reais) .
3.	As irregularidades consistiram na manutenção no certame e na subsequente contratação de empresa licitante que violou a regra de sigilo das propostas, ao apor identificação em seus invólucros (envelopes 2 e 4) , em confronto ao disposto no art. 6º, incisos XII e XIII da Lei nº 12.232/2010 e no próprio edital.
4.	No que se refere ao mérito, adoto como razões de decidir os argumentos apresentados pela Unidade Técnica, por entender que, diante dos elementos disponíveis nos autos, não cabe dar provimento aos recursos apresentados, cujos fundamentos foram, resumidamente, os seguintes:
	a) a contratação dos serviços de publicidade estava sob a égide geral da Lei nº 8.666/1993 (arts. 1º, 2° e 6°, inciso II) , uma vez que a Concorrência 536/2009 foi lançada antes da entrada em vigor da Lei nº 12.232/2010, de aplicação subsidiária (art. 20) ;
	b) a Comissão Especial de Licitação (CEL) seguiu as exigências da Lei de Licitações (Lei nº 8.666/1993) e adequou os procedimentos aos dispositivos da Lei nº 12.232/2010, quando em vigor;
	c) não houve ilegalidade no provimento dado ao recurso da empresa Saga Publicidade Ltda. em fase de julgamento da proposta técnica, pois a possibilidade desse recurso e a faculdade da Administração de rever suas decisões estão previstos no art. 109, § 4º, da Lei 8.666/1993;
	d) a concessão do prazo de oito dias úteis para apresentação de novas propostas técnicas escoimadas dos vícios que levaram à desclassificação das duas concorrentes, além de ter fundamento no §3° do art. 48 da Lei nº 8.666/1993, permitiu o aproveitamento eficiente do certame;
	e) a concessão de prazo para a apresentação de novas propostas técnicas atendeu ao interesse público em não incorrer em custos e riscos desnecessários da realização tardia de nova concorrência;
	f) a prorrogação do prazo para apresentar propostas técnicas completamente novas obedeceu ao princípio da igualdade, da prevalência do interesse público, da impessoalidade, do formalismo moderado e da economicidade, além de comprovar a boa-fé e a ausência de dolo por parte da Comissão Especial de Licitação e da Subcomissão Técnica;
	g) o prazo concedido para elaboração de uma nova proposta técnica foi suficiente e razoável, haja vista o fato de não ter havido pedidos de prorrogação por parte das empresas, sendo que uma delas o cumpriu;
	h) os princípios da vinculação ao instrumento convocatório e da busca pela proposta mais vantajosa foram sopesados com outros princípios da licitação na tomada de decisão que se mostrou como a mais adequada ao caso concreto;
	i) a jurisprudência deste Tribunal, em caso semelhante, é no sentido de apenas fazer determinações à entidade para a correção de futuras falhas e não de punir.
5.	Esclareço inicialmente que a Lei nº 12.232/2010 - que dispõe sobre as normas gerais para licitação e contratação pela administração pública de serviços de publicidade prestados por intermédio de agências de propaganda - era aplicável à Concorrência 536/2009, por força do seu art. 20, que assim dispõe:
Art. 20. O disposto nesta Lei será aplicado subsidiariamente às empresas que possuem regulamento próprio de contratação, às licitações já abertas, aos contratos em fase de execução e aos efeitos pendentes dos contratos já encerrados na data de sua publicação.
6.	Em relação aos argumentos, verifico que os autos apontam no sentido de que a licitante vencedora violou a regra de sigilo das propostas, prevista no art. 6º, incisos XII e XIII da Lei 12.232/2010, o que a levaria à desclassificação (art. 6º, inciso XIV, da mesma lei) segundo os termos do edital, mas isso efetivamente não ocorreu.
7.	Ao contrário do defendido pelos recorrentes, vejo gravidade na omissão dos membros da comissão e da autoridade superior responsável, tornando-os passíveis de sofrer as sanções aplicadas pelo acórdão recorrido, o que, a meu ver, ocorreu de maneira proporcional e arrazoada.
8.	A gravidade do ocorrido pode ser vista no tratamento legislativo dado à hipótese pelo art. 12 da Lei nº 12.232/2010, que determina a anulação do certame, sem prejuízo da apuração de eventual responsabilidade administrativa, civil ou criminal dos envolvidos na irregularidade.
9.	Verifico também que o próprio edital previa que a licitante seria desclassificada no caso de violação do sigilo da proposta (peça 77, pp. 83-84) , nos seguintes termos:
10.4.2 Será imediatamente desclassificada e ficará impedida de participar das fases posteriores do certame a licitante cujos documentos pertinentes ao Invólucro n° 2 contenham informação, marca, sinal, etiqueta ou qualquer outro elemento que identifique sua autoria. 
10.4.4 Caso se constate nos documentos dos Invólucros n° 2 e n° 4, em qualquer momento anterior à abertura dos Invólucros n° 3, a existência de informação, marca, sinal, etiqueta ou qualquer outro elemento que identifique a autoria do Plano de Comunicação Publicitária - Via Não Identificada, a licitante será automaticamente desclassificada e impedida de participar das fases posteriores do certame.
10.	Assim, mesmo que a norma de regência do certame não fosse a Lei nº 12.232/2010, tal omissão, assumida pelos próprios membros da comissão (peça 1, p. 53) , constituiria uma afronta a princípios basilares da licitação como o da vinculação ao ato convocatório, o da impessoalidade, etc. 
11.	No caso em exame, também não se há de presumir a boa-fé dos envolvidos, uma vez não demonstrada a existência de elementos probatórios que autorizem o reconhecimento dessa condição em favor dos recorrentes (Acórdão 243/2010-TCU-Plenário, Rel. Min. Aroldo Cedraz, e 3874/2014-7-TCU-2ª Câmara, Rel. Min. Benjamin Zymler) .   
12.	Quanto à responsabilidade da autoridade superior competente para ratificar os atos da Comissão Especial de Licitação, também não tenho dúvidas sobre ela. O recorrente que assumiu tal função homologou e adjudicou indevidamente o objeto da licitação (peças 84, p. 29; e 85, p. 44) , e a existência de parecer técnico e/ou jurídico que o respaldou, não elide sua responsabilidade pelo ilícito, segundo vários julgados desta Corte (Acórdão 2540/2009-TCU-Primeira Câmara, Rel. Min. Walton Alencar Rodrigues; 2.753/2008-TCU-2ª Câmara, Rel. Min. Ubiratan Aguiar,  e 1.801/2007-TCU-Plenário, Rel. Min. Raimundo Carreiro) .
13.	Diante do exposto, acolho a proposta de encaminhamento da Unidade Técnica, cujos argumentos incorporo às presentes razões de decidir, e Voto por que o Tribunal adote o Acórdão que ora submeto à deliberação deste Plenário.

Em atenção às ponderações apresentadas oralmente pelo Exmo. Sr. Ministro Walton Alencar Rodrigues na Sessão Plenária de 3/4/2019, retirei o processo de pauta para com o intuito de chegar a um consenso a respeito da matéria em exame.
2.	Como apontam os autos e argumenta do ilustre colega, todo o procedimento licitatório demorou mais de 7 (sete) meses para ser concluído e, por conta disso, a Amazonas Energia já havia sofrido sanção da ANEEL por demorada ausência de publicidade com o fornecimento de informações necessárias aos seus consumidores, tudo por conta da falta de contrato de publicidade que o fizesse, além de uma óbvia falha de planejamento administrativo. Assim, a decisão administrativa tomada pelos recorrentes, alvo da penalização feita por meio do acórdão recorrido, foi a mais consentânea com o interesse público e com o princípio do formalismo moderado.
3.	Não obstante, com o retorno do processo à pauta na sessão de 10/4/2019, o Ministro Walton Alencar rodrigues apresentou voto revisor no sentido de dar provimento aos recursos.
4. 	Após o debate, mantive minhas considerações constantes do voto e, verificando que a vontade do Plenário se inclinava para acolher as conclusões do ilustre Revisor, aquiesci a suas ponderações mas mantendo as ressalvas do meu voto.    
5.	Diante do exposto, ratificando os argumentos consignados no voto anteriormente apresentado, acolho a proposta de encaminhamento do Ministro Revisor, e Voto por que o Tribunal adote o Acórdão que ora submeto à deliberação deste Plenário.
TCU, Sala das Sessões Ministro Luciano Brandão Alves de Souza, em 10 de abril de 2019.
RAIMUNDO CARREIRO 
Relator